臺灣高雄地方法院刑事判決　　　　　　　 94年度選訴字第6號
公　訴　人　臺灣高雄地方法院檢察署檢察官
被　　　告　甲○○　男　48歲.
上列被告因違反公職人員選舉罷免法案件，經檢察官提起公訴（
93年度選偵字第31號），本院判決如下：
    主  文
甲○○無罪。
    理  由
一、公訴意旨略以：被告甲○○自民國93年11月11日起，擔任第
    6 屆立法委員高雄市第二選區（苓雅、前鎮、小港、新興、
    前金區）候選人鄭麗文之競選幹部兼宣傳車司機，其於第6
    屆立法委員競選期間，為求候選人鄭麗文能順利當選，竟基
    於使有投票權人為一定投票權行使之犯意，於93年12月6 日
    下午10時許，前往戊○○（另經檢察官為緩起訴處分確定）
    位在第二選區之高雄市前鎮區○○○路969 巷2 弄8 號5 樓
    之4 住處，以每人每票新臺幣（下同）1,000 元之代價，向
    戊○○行求，使戊○○住處內三位具有投票權人（即戊○○
    、乙○、丁○○），得於93年12月11日立法委員投票當日，
    均投票予鄭麗文，並交付賄款3,000 元予戊○○收受，因認
    被告涉犯公職人員選舉罷免法第90條之1 第1 項之對有投票
    權人行求及交付賄賂，並約定為一定行使罪嫌等語。
二、按犯罪事實應依證據認定之，無證據不得認定犯罪事實，又
    不能證明被告犯罪者，應諭知無罪之判決，刑事訴訟法第
    154 條第2 項及第301 條第1 項前段分別定有明文。再認定
    犯罪事實，所憑之證據，雖不以直接證據為限，間接證據亦
    包括在內，然無論直接或間接證據，其為訴訟上之證明，須
    於通常一般之人均不致於有所懷疑，而得確信其為真實之程
    度者，始得據之為有罪之認定，倘其證明尚未達到此一程度
    ，而有合理性懷疑之存在時，即無從為有罪之認定，根據「
    罪證有疑，利於被告」之證據法則，即不得遽為不利於被告
    之認定（最高法院著有76年臺上字第4986號判例可資參照）
    ；再按犯罪事實之認定，應憑真實之證據，倘證據是否真實
    尚欠明顯，自難以擬制推測之方法，為其判斷之基礎，而認
    定犯罪事實之證據係指足以認定被告確有犯罪行為之積極證
    據而言，該項證據自須適合於被告犯罪事實之認定，始得採
    為斷罪資料（最高法院53年臺上字第656 號、29年上字第31
    05號判例可資參照）。
三、公訴意旨認被告涉犯上開罪嫌，係以證人戊○○於法務部調
    查局高雄市調查處（下稱高雄市調查處）及偵查中均證述被
    告確曾交付3 千元賄款，並要求其於立法委員選舉時，投票
    予鄭麗文等語，核與證人金祥誠證述之情節相符，復有證人
    戊○○交出之3,000 元賄款扣案可佐，為論罪之主要依據。
    訊據被告固不否認其於第6 屆立法委員選舉期間，係擔任高
    雄市第二選區候選人鄭麗文之宣傳車司機事實，惟堅詞否認
    有何行賄犯行，辯稱：我只是鄭麗文的宣傳車司機，不是競
    選幹部，我與戊○○也不是小學同學，案發前，根本不認識
    戊○○，93年12月6 日晚上，我配合鄭麗文的拜票宣傳行程
    ，返還競選總部時，已超過晚上10點，並沒有到戊○○住處
    行賄等語。
四、經查：
(一)、有關證人戊○○證詞部分：
(1)、公訴意旨認被告在第6 屆立法委員選舉期間，係擔依任選人
    鄭麗文之競選幹部。被告否認上情，辯稱其僅為候選人鄭麗
    文駕駛宣傳車等語；然觀諸證人戊○○於警詢中係證稱：「
    甲○○在第六屆立法委員選舉中，係為第二選區無黨籍立法
    委員鄭麗文之工作人員，其負責為鄭麗文駕駛宣傳車」等語
    （見偵查卷第20頁），及其於偵查中亦證稱：「（問：甲○
    ○在本次立委選舉中，替何人助選？）鄭麗文」等語（見偵
    查卷第25頁反面），均未提及被告係擔任候選人鄭麗文之競
    選幹部。再證人丙○○、己○○於本院均證稱：被告於第6
    屆立法委員競選期間，係為候選人鄭麗文駕駛宣傳車等語，
    均核與被告之辯詞互核一致，應堪信為真實，是本院查無證
    據足資認定何公訴人所指之被告係擔任候選人鄭麗文競選幹
    部情事，而衡情，賄選係大規模秘密之妨害投票行為，不可
    能僅對單一有投票權人為賄選行為，然本件並未於被告之住
    處或其他處所扣得被告從事買票所憑之名冊或其他資料，而
    扣案證人戊○○所交出之3,000 元並無特徵足以證明確係被
    告所給付者，則被告僅為候選人鄭麗文之宣傳車司機，是否
    得深入候選人鄭麗文之競選策略規劃或有無為候選人鄭麗文
    出面行賄之動機，均有合理之懷疑。
(2)、證人戊○○於警詢及偵查中均證稱被告係其小學同學，彼此
    已認識近40年等語，惟依附卷之獅甲國小創校50週年紀念專
    刊所載，證人戊○○係獅甲國小民國56年之第19屆畢業生，
    被告則係該校民國57年畢業之第20屆畢業生，對照證人戊○
    ○為民國44年4 月12日生，被告則為45年9 月7 日生之事實
    ，分別有警詢筆錄各1 份在卷可憑，足認被告與證人戊○○
    確非小學同學，準此，被告所辯其僅知悉證人戊○○為「君
    毅正勤社區」內居民，二人並非小學同學，平日亦無交往等
    語，顯較可採，則被告與戊○○既非熟識，被告在不知證人
    戊○○是否為敵對陣營之忠實椿腳或支持者之情況下，輕易
    向證人戊○○行賄，恐有遭人檢舉之風險，衡與吾人之一般
    生活經驗有違，故本院對被告是否可能對證人戊○○行賄一
    情，無法形成毫無合理懷疑之確信。
(3)、證人戊○○於偵查中固證稱：「（問：你有無收受甲○○的
    賄款？）有」、「92年12月6 日晚上10時許，甲○○與另一
    男子來我家，他叫我投票給鄭麗文，並給我3,000 元，因我
    家有3 票」等語（見偵查卷第26頁），然證人戊○○於本院
    翻異前詞，改稱：被告並沒有向我買票等語。經查，證人戊
    ○○於93年12月10日21時15分許，在高雄市調查處接受詢問
    時，證稱：「甲○○絕對沒有對鄭麗文向我本人、我配偶徐
    菊娥及我母親華乙○賄選」等語（偵查卷第20頁），嗣於同
    日偵查中之初，亦均否認被告對其行賄之事實（見偵坦卷第
    24 頁-25頁反面），有偵查筆錄可資佐證，可見證人戊○○
    證述內容前後反覆不一，該證詞之證明力，已堪懷疑；再依
    本院勘驗證人戊○○93年12月10日檢察官偵訊筆錄之結果：
    證人戊○○均否認被告曾以3000元對其行賄之事實，甚至在
    檢察官告知證人戊○○「如果承認就給你一次機會」、「你
    可能會涉犯偽證罪，觸犯法條可能比賄選罪還重」等有關刑
    事訴訟法上之權利後，證人戊○○仍堅決證稱：我真的沒有
    拿到錢，沒有就是沒有，沒有如何承認等語，有本院勘驗筆
    錄1 份在卷可憑（見本院94年6 月28日審判筆錄第12頁至第
    14 頁）； 復觀諸證人戊○○93年12月10日偵查筆錄記載：
    該份筆錄開始訊問之時間為93年12月10日下午11時40分許，
    訊畢時間為93年12月11日下午1 時15分許，筆錄中並未記載
    中途有何休息停止記錄情事，足認證人戊○○當日接受檢察
    官訊問之時間長達15小時餘，而證人戊○○於上開長達約15
    小時之偵訊過程中，均否認被告之行賄犯行，僅於最後數分
    鐘，經檢察官命其以證人身分具結接受訊問時，始以簡短五
    行之內容證述有關被告行賄事實後，即結束訊問，分別有偵
    查筆錄及本院勘驗筆錄各1 份在卷可憑，是證人戊○○上開
    所為不利被告之證詞，雖在其自由意志下所為，有證據能力
    ，然其於本院陳稱因不堪檢察官之反覆訊問，最後始證稱確
    有收受被告要求投票予候選人鄭麗文之3000元等語，尚非無
    據，故本院無法僅依證人戊○○於偵查中最後所為不利被告
    之證詞，作為認定被告犯罪事實之唯一證據。
(二)、有關證人金祥誠之證詞部分：
(1)、證人金祥誠並未親眼目賭公訴意旨所指被告以3,000 元，對
    證人戊○○行賄要求投票予候選人鄭麗文之事實，是該部分
    之待證事實非在證人金祥誠之證明範圍，證人金祥誠僅能證
    明其曾聽聞證人戊○○轉述被告向證人戊○○行賄一情，合
    先敘明。
(2)、證人金祥誠於第6 屆立法委員選舉中，係擔任第二選區親民
    黨立法候選人邱毅後援會助理等情，業據證人金祥誠於高雄
    市調查處中證述明確，核與證人戊○○於高雄市調查處證稱
    之情節相符，應堪認定。而被告於該次立法委員選舉中，係
    擔任候選人鄭麗文之競選宣車司機，業如前述，足見證人金
    祥誠與被告間，在93年12月13日立法委員選舉投票日以前，
    互屬競爭之不同陣營，顯難期待證人金祥誠會對被告為有利
    之證述，故證人金祥誠所為不利被告之證詞，本質上已存有
    合理之懷疑空間。
(3)、證人金祥誠於高雄市調查處及偵查中證稱：93年12月7 日下
    午4 時許，我在君毅正勤社區內邱毅後援會前遇到戊○○，
    當時我向戊○○拉票，要求戊○○能夠支持邱毅，戊○○承
    諾他家裡有3 票願意投給邱毅，但隔日上午戊○○親自到邱
    毅後援會來找我，向我表示他不能投給邱毅，因為戊○○說
    被告拿了3,000 元給他向他買票，要他投給鄭麗文，且戊○
    ○摸他口袋，並說裡面有3,000 元等語，依證人金祥誠之證
    述內容以觀，證人戊○○於93年12月7 日下午4 時許巧遇證
    人金祥誠時，尚未自被告處取得3,000 元賄款，證人戊○○
    可能於93年12月7 日下午4 時以後或93年12月8 日上午某時
    ，始自被告處取得該賄款。惟對照證人戊○○證述有關被告
    之行賄時間係在93年12月6 日下午10時許，顯見二人之證述
    內容不一，無法令人置信；且縱依公訴意旨所載被告係於93
    年12月6 日下午10時許交付3,000 元賄款予證人戊○○等情
    屬實，然依證人金祥誠證述：證人戊○○於取得賄款2 日後
    之93年12月8 日，並未將該賄款交付予其他投票權人（即華
    乙○、丁○○），而仍將該3,000 元賄款攜帶在身，並向證
    人金祥誠作勢展現一情，亦與常情有違，綜此，證人金祥誠
    之證述情節，亦無足採為對被告不利之認定。
五、綜上所述，公訴意旨所憑之證人戊○○、金祥證述，均有前
    開之瑕疵，未足排除合理性之懷疑，而達於通常一般人得以
    確信之程度，揆諸首開法條規定及說明，當無從據以為被告
    有罪之認定。此外，復查無其他積極事證足資認定被告有何
    公訴意旨所指之犯行，是被告之犯罪嫌疑尚有未足，不能證
    明被告犯罪，自應由本院為被告無罪判決之諭知。
據上論斷，應依刑事訴訟法第301 條第1 項前段，判決如主文。
本案經檢察官庚○○到庭執行職務。
中　　華　　民　　國　　94　　年　　7 　　月　　12　　日
                  刑事第二庭  審判長法  官  張意聰
                                    法  官  李育信
                                    法  官  曾鴻文
以上正本證明與原本無異。
如不服本判決，應於收受送達後10日內向本院提出上訴書狀。
中　　華　　民　　國　　94　　年　　7 　　月　　12　　日
 　　　　　　　　　　　　　　       書記官  王高山
